臺灣南投地方法院民事簡易判決
109年度投簡字第359號
原      告  史素娥  
訴訟代理人  李思樟律師（法律扶助律師）
被      告  伍阿梅  

訴訟代理人  伍程嶸  
上列當事人間拆除地上物返還土地事件，本院於民國110 年8 月
2 日言詞辯論終結，判決如下：
    主      文
原告之訴及假執行之聲請均駁回。
訴訟費用由原告負擔。 
    事實及理由
壹、程序方面：
    被告經合法通知，未於言詞辯論期日到場，核無民事訴訟法
    第386 條各款所列情形，爰依原告之聲請，由其一造辯論而
    為判決。
貳、實體方面：
一、原告起訴主張：原告所有坐落南投縣○○鄉○○段0000地號土地
    （下稱系爭土地）與被告所有同段1204地號土地（下稱1204
    地號土地）相毗鄰，原告曾因被告知門牌號碼南投縣○○鄉○○
    巷0000號建物（下稱30-1號建物）無權占用系爭土地而提起
    訴訟，被告於該訴訟中亦提起確認系爭土地與1204地號土地
    界址之反訴，上開案件業經本院106年度投原簡字第4號民事
    簡易判決、107年度原簡上字第2號民事判決確定在案（下合
    稱前案），而前案判決已認定30-1號建物如附圖即內政部國
    土測繪中心（下稱國土測繪中心）鑑測日期民國107年4月3
    日鑑定圖（下稱附圖）所示甲部分，面積3.76平方公尺之2
    層建物（下稱系爭地上物）、乙部分，面積2.87平方公尺之
    鐵皮棚架、丙1部分，面積0.36平方公尺、丙2部分，面積0.
    46平方公尺之鐵皮雨遮皆為被告所有，且無權占用系爭土地
    ，被告針對反訴確認界址提起上訴亦遭駁回，此足以認定前
    案判決認定系爭地上物確實無權占用系爭土地，而系爭地上
    物並非前案判決範圍；又系爭地上物之位置實為30-1號建物
    之牆面，不涉及建物梁柱之主體部分，是拆除系爭地上物後
    亦不影響建物之安全，另依據南投縣建築師公會鑑定報告書
    提出之強制拆除補強示意圖，足認系爭地上物非不可拆除，
    僅是執行拆除程序前應先進行梁、柱之補強，以免建物發生
    倒塌之危險，倘本院依民法第796條之1斟酌公共利益及當事
    人利益，則原告同意拆除越界之部分，可以繞過柱有逾越界
    址線之越界部分，如此亦可兼顧兩造之利益，爰依民法第76
    7條第1項之規定提起本件訴訟等語。並聲明：被告應將坐落
    系爭土地上如附圖所示甲部分，面積3.76平方公尺之2層建
    物拆除，並將該部分土地返還與原告；願供擔保請准宣告假
    執行。
二、被告則經合法通知未於言詞辯論期日到場，亦未提出書狀為
    何聲明或陳述。
三、法院之判斷：
  ㈠原告為系爭土地之所有權人，被告則為1204地號土地之所有
    權人，亦為其上30-1號建物之所有權人，30-1號建物於前案
    經本院囑託國土測繪中心測量，系爭地上物部分占用系爭土
    地面積3.76平方公尺等情，有前案判決2份、系爭土地、120
    4地號土地、30-1號建物登記第一類謄本在卷可憑（見本院
    卷第27頁至第55頁、第69頁至第71頁、第167頁），並經本
    院依職權調閱本院106年度投原簡字第4號、107年原簡上字
    第2卷宗核閱無誤。而被告對原告主張之上開事實，已於相
    當時期受合法之通知，未於言詞辯論期日到場，亦未提出任
    何書狀為何爭執，依民事訴訟法第436條第2項適用同法第28
    0條第3項準用同條第1項規定視同自認，是堪信原告之主張
    為真實。
  ㈡所有人對於無權占有或侵奪其所有物者，得請求返還之。對
    於妨害其所有權者，得請求除去之。有妨害其所有權之虞者
    ，得請求防止之。民法第767條第1項定有明文。又以無權占
    有為原因，請求返還土地者，占有人對土地所有權存在之事
    實無爭執，而僅以非無權占有為抗辯者，土地所有權人對其
    土地被無權占有之事實無舉證責任，占有人自應就其取得占
    有係有正當權源之事實證明之（最高法院97年度台上字第11
    01號、85年度台上字笫1120號判決意旨參照）。經查，原告
    為系爭土地之所有權人，業經認定如前，而被告並未舉證系
    爭地上物占用系爭土地具正當權源，則系爭地上物占用系爭
    土地並無正當占有權源，應可認定。
  ㈢土地所有人建築房屋非因故意或重大過失逾越地界者，鄰地
    所有人如知其越界而不即提出異議，不得請求移去或變更其
    房屋。土地所有人建築房屋逾越地界，鄰地所有人請求移去
    或變更時，法院得斟酌公共利益及當事人利益，免為全部或
    一部之移去或變更。但土地所有人故意逾越地界者，不適用
    之。民法第796條第1項、第796條之1第1項分別定有明文。
    又主張鄰地所有人知其越界而不即提出異議者，應就此項事
    實負舉證之責任（最高法院45年台上字第931號判例參照）
    。再上開民法第796條之1規定，於民法物權編修正施行前土
    地所有人建築房屋逾越地界，鄰地所有人請求移去或變更其
    房屋時，亦適用之，民法物權編施行法第8條之3亦有明定。
    經查：
　⒈30-1號建物係於81年3月25日辦理第一次登記，所有權人登記
    為被告，有上開建物登記謄本在卷可參，而原告係於105年3
    月24日始因分割繼承原因取得系爭土地，亦可見系爭土地登
    記謄本，故原告自難合於被告興建30-1號建物時知悉被告越
    界而不即提出異議之要件，被告復未到庭舉證，自不得抗辯
    原告應受民法第796條第1項規定之限制。
　⒉又30-1號建物固為民法物權編98年7月23日修正施行前所建築
    ，惟依上開說明，仍有修正後民法第796條之1規定之適用。
    而系爭地上物為門牌號碼信筆巷30-1號實地建物主體（測量
    至2樓滴水線位置）逾越使用羅娜段1203地號土地範圍並非
    圍牆等情，有國土測繪中心109年6月4日測籍字第109133344
    7號函1份在卷為憑（見本院卷第87頁），再經本院囑託社團
    法人南投縣建築師公會鑑定如拆除附圖編號甲部分，是否會
    影響30-1號建物之建築結構，其結果為：「㈠拆除爭議建物
    逾越地界部份是否影響結構安全？說明：⒈經現場勘視，爭
    議建物係壹樓為框架式鋼筋混凝土建築物，以柱、梁為主要
    構造之型式，貳樓為鋼骨彩鋼板屋頂建築物。依現況測量及
    測繪結果，逾越地界擬拆除部分涉及主要構造：柱（1C1、1
    C2）、梁，是爭議建物結構關鍵支撐構件。逕行拆除將導致
    構造物倒塌。⒉依現行建築工程技術，如強欲拆除爭議建物
    逾越地界部份，須先進行既有結構整體檢討補強。由基礎開
    始，擴大原有基礎版，新增結構柱、地梁、貳樓樓板梁。完
    成後，先拆除貳樓鋼骨柱、人字架、彩鋼板屋頂，然後拆除
    逾越地界部份並進行外牆修復。針對補強後拆除作業部份應
    另案進行評估及簽證，並依規申請建築執照後進行。㈡影響
    程度為何？說明：⒈針對建築物結構安全而言，逕行拆除將
    導致建築物倒塌，影響程度屬十分嚴重，將危及生命財產安
    全。⒉經補強支撐後之拆除方式造成的影響：⑴原有空間在拆
    除作業時間內無法使用。⑵須由專門技術人員規劃檢討並建
    管行政作業申請，相關費用支出。⑶施工及室內空間復原裝
    潢所產生的費用。..」，有該會110年7月15日投建師鑑（10
    931）第570-4號函1份及所附鑑定報告書可憑（見本院卷第1
    47頁、鑑定報告書外放），本院審酌附圖編號甲部分面積為
    3.76平方公尺，占用位置係於系爭土地與1204地號土地相鄰
    處，現況為30-1號建物與坐落系爭土地上建物間之通道，有
    上開鑑定報告書所附相片可參，該部分取回後難認可做有效
    之利用，而30-1號建物現為被告居住使用，如欲拆除系爭地
    上物，針對建築物結構安全而言，將致建築物倒塌，影響程
    度嚴重，固然可透過補強措施，再重建拆除部分，惟依現今
    之工資、物料價格計算，被告所支出之費用，勢必遠大於原
    告收回系爭土地所可得之利益，是原告復又主張其可同意繞
    過梁柱部分之拆除，亦難認為可採。故本院綜合上情，認被
    告就30-1號建物如附圖所示編號甲部分，面積3.76平方公尺
    部分應免予拆除及返還該部分土地予原告，始符社會整體利
    益及平衡兩造之權益。
四、綜上所述，原告依民法第767條第1項規定，請求被告將系爭
    土地上如附圖所示編號甲部分，面積3.76平方公尺之建物拆
    除，並將該部分土地返還與原告，為無理由，應予駁回。又
    原告之訴既經駁回，其假執行之聲請即失所依據，應併予駁
    回之。
五、本件事證已臻明確，兩造其餘攻擊防禦方法及所舉證據，與
    本件判決結論均無影響，爰不一一論述。 
六、訴訟費用負擔之依據：民事訴訟法第78條。 
中　　華　　民　　國　 110　　年　　8 　　月　　16　　日
                        臺灣南投地方法院南投簡易庭
                              法  官  丁婉容
以上為正本係照原本作成。
如不服本判決，應於送達後20日內，向本院提出上訴狀並表明上
訴理由，如於本判決宣示後送達前提起上訴者，應於判決送達後
20日內補提上訴理由書（須附繕本）；並向本院繳足上訴裁判費
。　　　　　　　　　　　　　　　
中　　華　　民　　國　　110 　年　　8 　　月　　16　　日
                              書記官  詹書瑋